臺灣臺北地方法院民事判決 
109年度家繼訴字第93號
原      告  宋光明
訴訟代理人  宋翊誠
            張彩雲
被      告  宋光正

訴訟代理人  羅永安律師
複  代理人  簡珣律師
            林庭葦律師
被      告  宋秀英

訴訟代理人  陳瑞祥
            王煥傑律師
被      告  宋秀苹

訴訟代理人  鄭炎隆
            鄭苡柔
            王煥傑律師
被      告  王貞樺  住桃園市○○區○○路00號21樓                    王貞桓  住同上                  
上列當事人間請求分割遺產事件，本院於民國110年11月3日言詞
辯論終結，判決如下：
    主  文
被繼承人宋郭美珍所遺如附表一所示之遺產，應分割如附表一分
割方法欄所示。
訴訟費用由兩造按附表二所示之應繼分比例負擔。
    事實及理由
壹、程序方面
一、本件被告王貞樺、王貞桓經合法通知，未於言詞辯論期日到
    場，核無民事訴訟法第386條各款所列情形，依家事事件法
    第51條準用民事訴訟法第385條第1項前段規定，依原告之聲
    請，由其一造辯論而為判決。
貳、實體方面
一、原告主張：被繼承人宋郭美珍於民國107年6月27日死亡，原
    告宋光明為被繼承人之長子，被告宋光正、宋秀英、宋秀苹
    分別為被繼承人之次子、長女及三女，應繼分各為5分之1，
　　被告王貞樺、王貞桓代位繼承被繼承人次女王宋秀玲之應繼
    分5分之1，渠等應繼分各為10分之1，被繼承人遺有如附表
    一所示遺產(下稱復興南路房地)，並無不能分割之情形，亦
    無不分割之約定，而兩造無法達成分割協議，爰依民法第11
    64條之規定請求變價分割遺產等語。
二、被告方面
　㈠被告宋光正則以：被繼承人於70年間購入復興南路房地後，
    其仍居住在屏東縣○○鄉○○路000號，復興南路房地由被告宋
    光正、被告宋秀英及其配偶陳瑞祥、被告宋秀苹居住，被繼
    承人則偶爾來同住。被告宋光正於72年間訂婚時，被繼承人
    宋郭美珍將復興南路房地贈與被告宋光正，並約定於被繼承
    人過世時才辦理該房地所有權移轉登記，被告宋光正允諾。
    被告宋秀苹同住至80年間因結婚搬離，被告宋秀英及其配偶
    陳瑞祥則同住至80幾年間搬出，被告宋光正及配偶馬麗、三
    名孩子則一直居住，該房地之相關費用均由被告宋光正負擔
    。嗣於90年間，被繼承人因心臟病、高血壓、糖尿病等慢性
    疾病就診及手術之便，自屏東搬來臺北與被告宋光正同住在
    復興南路房地，被告宋光正為照顧被繼承人，擔任夜班保全
    十餘年，陪伴其看病、治療、復健等直至過世。被繼承人於
    過世前未曾撤銷復興南路房地之贈與，故兩造應依復興南路
    房地贈與契約，將該房地所有權移轉登記給被告宋光正。若
    法院認為被告宋光正上述抗辯無理由，因被告宋光正一家住
    在該房地，認為應依附表二所示應繼分比例分割為兩造分別
    共有等語置辯。並聲明：原告之訴駁回。
  ㈡被告宋秀英、宋秀苹則以： 對於原告主張無意見。
  ㈢被告王貞樺、王貞桓經合法通知，未於言詞辯論期日到場，
    但提出書狀答辯則以：被繼承人宋郭美珍於107年6月27日死
    亡，兩造均為合法繼承人，復興南路房地係被繼承人贈與被
    告宋光正，被繼承人晚年也與被告宋光正一家同住，並由被
    告宋光正照顧，故復興南路房地不應由兩造平均分配。若法
    院認為復興南路房地係被繼承人遺產應予分割，亦不希望變
    價分割等語置辯。並聲明：原告之訴駁回。
三、得心證之理由
  ㈠原告主張被繼承人於107年6月27日死亡，遺有附表一所示復
    興南路房地，原告、被告宋光正、宋秀英、宋秀苹分別為被
    繼承人之長子、次子、長女及三女，又被繼承人之次女王宋
    秀玲前於107年1月1日死亡，由被告王貞樺、王貞桓代位繼
    承，兩造應繼分如附表二所示等情，業據其提出戶籍謄本、
    財政部臺北國稅局遺產稅免稅證明書、土地及建物登記第一
    類謄本為證(見臺灣屏東地方法院109年度家繼訴16號卷第12
    、14至19、4、20至32頁），且為被告宋光正、宋秀英、宋
    秀苹、王貞樺、王貞桓所不爭執，堪信原告主張為真實。
　㈡被告宋光正抗辯稱：被繼承人於其72年間訂婚時將復興南路
    房地贈與被告宋光正，並約定被繼承人過世時辦理該房地移
    轉登記云云，為原告所否認，惟查：
  1.按當事人主張有利於己之事實者，就其事實有舉證之責任，
    民事訴訟法第277條前段定有明文，上開規定依家事事件法
    第51條於家事訴訟事件亦有準用。又稱贈與者，謂當事人約
    定，一方以自己之財產無償給與他方，他方允受之契約，民
    法第406條規定甚明。是贈與係契約之一種，須當事人互相
    表示意思一致，始能成立，亦即必當事人一方有以財產為無
    償給與他方之要約，經他方承諾，當事人雙方就贈與契約內
    容意思表示合致者，始克成立。本件被告宋光正主張與被繼
    承人間就復興南路房地成立贈與契約，為原告所否認，自應
    由被告宋光正就贈與契約存在之事實，負舉證之責。
  2.證人即被告王貞樺、王貞桓之父王世輝本院審理時雖證稱：
    伊於71年間搬到美國，伊配偶王宋秀玲晚半年才到美國，這
    半年期間，王宋秀玲及伊父母有陪同被告宋光正去新竹提親
    ，王宋秀玲跟伊說，被繼承人提親時有說到這個房子未來就
    是給被告宋光正等語(見本院109年度家繼訴第93號卷【下稱
    本院卷】一第330至332頁)，然證人王世輝係聽聞王宋秀玲
    轉述，是否真實，本有疑問；又證人即被告宋光正之配偶馬
    麗於本院審理時證稱：伊與被告宋光正於73年婚後住在復興
    南路房地，被繼承人在提親及婚宴過程中，都有提到復興南
    路房地要給被告宋光正等語(見本院卷二第14至16頁)，由證
    人王世輝及馬麗所陳述之提親或婚宴喜慶場合，被繼承人縱
    有贈與等話語，究真係贈與之意，抑或僅係場面上客套、應
    付之詞，亦非無疑。證人馬麗再於本院審理時稱：「(問：
    你既然是73年結婚，從73年到你婆婆過世，有數十年的時間
    ，為何沒有去辦理不動產的移轉登記？）因為我先生覺得媽
    媽也沒有再提，而且所有人都知道，加上屏東的房子法拍沒
    有了，想要讓婆婆安心。(後改稱)婆婆有提要過戶，但是我
    先生為了讓她安心，所以就跟婆婆說先不要過戶。」等語(
    見本院卷二第16至17頁)，其先稱未辦理移轉登記是因為被
    繼承人沒有再提，又改稱被繼承人有提及要過戶，但被告宋
    光正說先不要過戶，其前後陳述情況，顯有不同，亦與被告
    宋光正抗辯稱與被繼承人約定待被繼承人過世時辦理移轉登
    記有別，實難以渠等上開陳述，即認被繼承人有將復興南路
    房地贈與被告宋光正。
  3.被告宋光正又抗辯其因被繼承人贈與復興南路房地，故自72
    年起繳納該房地之稅捐及相關費用，且於86年2月17日經被
    繼承人要求，以復興南路房地抵押及以被告宋光正為連帶債
    務人，向銀行貸款156萬元供原告花用，嗣後由被告宋光正
    清償貸款並塗銷抵押權登記云云，惟查，⑴依被告宋光正所
    提出之京華大廈管理費收據、大台北瓦斯股份有限公司繳費
    憑據、臺北自來水事業處收據、台灣電力公司電費收據(見
    本院卷一第105至193頁)，僅可知悉復興南路房地之104年迄
    今管理費、103年迄今之水費、94年迄今之電費、99年迄今
    之瓦斯費繳納情況，並無從得悉係由何人繳納，或金錢來源
    為何，且被告宋光正自陳被告宋秀苹同住至80年間因結婚搬
    離，被告宋秀英及其丈夫則同住至80幾年間搬出，僅有被告
    宋光正一家長期住在該處，縱使上開生活開銷費用均由被告
    宋光正出資繳納，亦屬合理。⑵被繼承人於82年12月28日以
    復興南路房地抵押向臺灣土地銀行(下稱土地銀行)潮州分行
    貸款新臺幣(下同)95萬元(下稱第一筆貸款)，於92年6月24
    日清償；再於86年2月24日以復興南路房地抵押並由被告宋
    光正擔任連帶保證人，向土地銀行潮州分行貸款130萬元(下
    稱第二筆貸款)，於101年2月22日清償；又於92年1月30日以
    復興南路房地抵押向土地銀行潮州分行貸款50萬元(下稱第
    三筆貸款)，於107年2月14日清償。依土地銀行不動產擔保
    放款調查報告，其中第一、二筆貸款之借款用途均為造林，
    還款來源均為從業收入，第三筆貸款之借款用途為房屋修繕
    ，還款來源為從業收入等情，有土地銀行潮州分行110年4月
    13日潮州字第1100001093號函暨所附明細、該分行110年10
    月14日潮州字第1100003454號函暨所附申請貸款資料在卷可
    憑(見本院卷一第241至243、91至106頁)，併參由行政院農
    業委員會林務局屏東林區管理處110年9月29日函暨所附國有
    森林用地出租造林契約書(見本院卷二第45至70頁)，被繼承
    人自96年1月1日起即從事承租國有林地造林，且租期至114
    年12月31日，可知被繼承人自己應非無工作或經濟能力清償
    上開貸款。而依被告宋光正提出97至105年之放款利息收據(
    見本院卷一第281至323頁)，因被告宋光正自陳被繼承人90
    年後已與被告宋光正同住在復興南路房地，由上開收據，僅
    能證明繳納貸款之事實，但無從知悉繳納貸款之人及金錢來
    源，又被告宋光正僅擔任第二筆貸款之連帶保證人，然由其
    所提出之勞工保險被保險人投保資料表(見本院卷一第273、
    277頁)，可知其擔任被繼承人86年2月24日第二筆貸款連帶
    保證人時，其與配偶馬麗均無勞工保險投保紀錄，則被繼承
    人貸款當時，應無可能與被告宋光正約定由其負責還款，是
    被告宋光正抗辯光復南路房地抵押貸款皆由其清償乙事，難
    以採信。
  ㈢按繼承人得隨時請求分割遺產。但法律另有規定或契約另有
    訂定者，不在此限；繼承人有數人時，在分割遺產前，各繼
    承人對於遺產全部為公同共有；公同共有物之分割，除法律
    另有規定外，準用關於共有物分割之規定；各共有人，除法
    令另有規定外，得隨時請求分割共有物，但因物之使用目的
    不能分割或契約訂有不分割之期限者，不在此限，民法第11
    64條、第1151條、第830條第2項、第823條第1項分別定有明
    文。而訴求分割共有物之目的，在消滅共有關係，至於分割
    之方法，則由法院依職權定之，不受當事人聲明之拘束。是
    遺產之分割方法，法院有自由裁量之權，不受共有人主張之
    拘束，然應斟酌當事人之聲明、各繼承人之利害關係、遺產
    之性質及價格、利用價值、經濟效用、經濟原則及使用現狀
    、各繼承人之意願、全體共有人之利益等相關因素，而為公
    平妥適之判決。原告及被告宋秀英、宋秀苹主張變價分割如
    附表一所示之復興南路房地，被告宋光正、王貞樺、王貞桓
    則因該處尚由被告宋光正一家居住，且被告宋光正之子罹有
    身心障礙，變更生活環境不易適應，希望分割為分別共有，
    本院審酌復興南路房地以原物按應繼分比例分配予兩造，符
    合各繼承人間之公平原則，且該房地現仍由繼承人利用中，
    於兩造意見相左時，採變價出售之方式為分割，難符經濟效
    用，而維持共有方式不僅無減損經濟效用之情事，亦能保留
    日後共有人再為協議相關使用或處分方式之空間及彈性，原
    告及被告宋秀英、宋秀苹若有經濟因素須加以變現，更得依
    民法第819條第1項自由處分其所分得部分，故認此部分不動
    產，由兩造依應繼分之比例分割為分別共有，應屬適當，爰
    判決如主文第一項所示。
四、本件事證已臻明確，兩造其餘主張、陳述及所提出之證據，
    經本院審酌後，認不足以影響本判決結果，爰不一一論述，
    併此敘明。
五、訴訟費用負擔之依據
　　按分割遺產之訴，係固有必要共同訴訟，兩造間本可互換地
    位，且兩造均蒙其利，本院認訴訟費用由兩造依應繼分比例
    負擔，較為公平，爰依家事事件法第51條、民事訴訟法第80
    條之1，諭知訴訟費用之負擔如主文第二項所示。
中　　華　　民　　國　　110 　年　　12　　月　　 1　　日
                  家事法庭  法　官  翁儀齡
以上正本係照原本作成。
如對本判決上訴，須於判決送達後20日內向本院提出上訴狀。如
委任律師提起上訴者，應一併繳納上訴審裁判費。
中　　華　　民　　國　　110 　年　　12　　月　　1 　　日
                            書記官  尹遜言


附表一：遺產範圍及分割方法
編號 遺產項目 分割方法  1 臺北市○○區○○段○○段000000000地號土地（權利範圍：216/10000） 原物分割，由兩造依附表二所示之應繼分比例分割為分別共有。  臺北市○○區○○段○○段000000000地號土地（權利範圍：216/10000）   臺北市○○區○○段○○段000000000地號土地（權利範圍：216/10000）   臺北市○○區○○段○○段0000000000號建物（門牌：臺北市○○區○○○路0段000巷0號10樓、權利範圍：1/1）  

附表二：應繼分比例
編號 姓  名 應繼分比例 1 宋光明    1/5 2 宋光正    1/5 3 宋秀英    1/5 4 宋秀苹    1/5 5 王貞樺    1/10 6 王貞桓    1/10